臺灣臺中地方法院刑事裁定
111年度聲字第2397號
聲明異議人
即  受刑人  陳宏裕


上列聲明異議人因違反槍砲彈藥刀械管制條例等案件，對於臺灣
臺中地方檢察署檢察官執行之指揮書（108年度執更正字第824號
之2及107年執正字第14603號之6），聲明異議，本院裁定如下：
    主    文
臺灣臺中地方檢察署檢察官108年度執更正字第824號之2執行指
揮書及臺灣臺中地方檢察署檢察官107年執正字第14603號之6執
行指揮書關於陳宏裕羈押日數先予執行折抵有期徒刑部分之執行
指揮命令均應予撤銷。
    理    由
一、聲明異議人即受刑人陳宏裕（下稱受刑人）聲明異議意旨略
    以：罰金本質為財產刑，但受刑人無資力繳納時，法律規定
    則轉換為易服勞役，受刑人有無能力完納，是轉換易服勞役
    之條件，而執行之場域與伴隨之處遇，均適用監獄行刑等相
    關之規定，不論形式上或性質上，均與拘束人身自由之自由
    刑無異。且裁判確定前羈押之日數，以1日抵有期徒刑或拘
    役1日，或第42條第6項裁判所定之罰金額數，均非法所不許
    ，執行檢察官於刑之指揮執行固有裁量權限，但仍應積極斟
    酌受刑人個案之具體狀況，注意執行結果對受刑人產生有利
    及不利之影響，而為決定。監獄行刑及行刑累進處遇，關於
    受刑人假釋之陳報、級數或處遇等事項，因個案而異，且與
    受刑人在監服刑時之表現有關，變數頗多，通常須經執行一
    定期間後，才能得知累進處遇和有無能力繳納罰金等各方面
    具體情況比較後，進而得知檢察官刑之指揮有無不利之處。
    自無從刑之指揮之初始，即可「形式上」對受刑人進行所謂
    實質具體之審查，而以一貫之概括僵固化遽認羈押日數先予
    折抵有期徒刑即係最佳方式，倘受刑人已陳明無能力完納，
    並具體指明更有利之執行方式時，此時執行檢察官自應加以
    審酌，而非徒以罰金刑為財產刑為主要考量依據。受刑人入
    監生活中所需均由家屬接濟，在監勞動收入之勞作金每月僅
    新臺幣（下同）500元左右，無資力完納罰金，故聲請就羈
    押日數優先折抵罰金易服勞役，實務上亦不乏有羈押日數先
    予折抵罰金易服勞役之個案，而該個案先予折抵之案情原因
    ，均與本案相符，聲請撤銷檢察官上開執行指揮書，以有利
    於受刑人之執行順序而為裁判等語。
二、裁判確定前羈押之日數與刑之折抵，刑法第37條之2第1項明
    定以1日抵有期徒刑或拘役1日，或第42條第6項裁判所定之
    罰金額數。至上開羈押日數折抵有期徒刑、拘役或罰金刑易
    服勞役日數之優先順序如何，則未有明文。是檢察官辦理受
    刑人執行有期徒刑併科罰金案件，受刑人未繳納罰金而須易
    服勞役者，其對於裁判確定前羈押日數如何折抵各刑罰，何
    者優先折抵，固有裁量權限，然該執行指揮之裁量權限仍須
    遵守平等原則、比例原則等法治國基本原則，在罪責原則的
    前提下，綜合考量刑罰執行之目的、犯罪人再社會化與復歸
    社會之利益等相關情形，詳予斟酌法規目的、個案具體狀況
    、執行結果對受刑人可能產生之影響（有利、不利情形）、
    行刑權消滅與否等一切情狀，擇定正確適當之執行方式。必
    無裁量濫用、逾越裁量範圍、牴觸法律授權目的或摻雜與授
    權意旨不相關因素之考量等情事，其指揮執行之裁量方為合
    法（最高法院108年度台抗字第17號裁定意旨參照）。
三、經查：
　㈠本件受刑人因違反槍砲彈藥刀械管制條例、竊盜等案件，經
    法院判處罪刑，合併定應執行有期徒刑10年，槍砲部分併科
    罰金新臺幣5萬元確定【有期徒刑部分，經臺灣高等法院臺
    中分院以107年度聲字第1809號裁定定應執行有期徒刑10年
    ，抗告後，經最高法院以107年度台抗字第1244號駁回抗告
    確定；罰金刑部分，經本院以106年度重訴字第561號判決併
    科罰金5萬元，上訴後，經臺灣高等法院臺中分院以106年度
    上訴字第1041號判決及最高法院以107年度台上字第1322號
    判決駁回上訴確定】。嗣受刑人入監執行後，經換發指揮書
    ，臺灣臺中地方檢察署檢察官於民國111年7月20日以108年
    執更正字第824號之2執行指揮書，執行前開有期徒刑10年（
    刑期起算日為106年8月31日，扣除自106年1月30日至同年8
    月30日止共計213日羈押折抵刑期，執行期滿日為116年1月2
    9日）；及以107年執正字第14603號之6執行指揮書，執行前
    開罰金部分易服勞役50日（勞役起算日為116年1月30日，執
    行期滿日為116年3月20日），有前開執行指揮書及臺灣高等
    法院被告前案紀錄表在卷可稽，並經本院調取臺中地檢署11
    0年度執聲他字第1855號、108年度執更字第824號及107年度
    執字第14603號執行案卷核閱無訛。是檢察官就受刑人所犯
    各罪，係先執行有期徒刑部分，再執行罰金易服勞役部分無
    訛。
  ㈡觀之本件臺灣臺中地方檢察署檢察官於108年度執更正字第82
    4號之2及107年執正字第14603號之6執行指揮書備註附件固
    記載：「檢察官指揮執行時除需審酌受刑人所犯案件個別情
    狀外，對於刑罰執行之方式，仍須遵守其刑罰之本質給予相
    當之對應措施。查罰金刑與有期徒刑之最大不同，乃罰金刑
    之本質為財產刑，並非以拘束受刑人人身自由為要件，與拘
    束人身自由為執行原則之有期徒刑有別，況人身自由與乃憲
    法保障之基本人權，是否以拘束人身自由方式執行財產刑，
    亦不容以『受刑人經濟財產狀況能否負擔』作為判斷基準，必
    須謹守確實無法以繳納相當金額執行時，始拘束人身自由之
    『刑罰最後手段性』。且受刑人所犯如同時受自由刑與財產刑
    宣告，顯然裁判法院於裁判時即有意於自由刑之外，使受刑
    人就財產刑宣告範圍內，得繳納相當金額後即執行完畢而不
    必拘束其人身自由，否則法院自可宣告較重之自由刑以祈矯
    正之效，毋庸個別宣告性質不同之刑度。本件受刑人雖稱無
    力繳納，然檢察官之執行指揮書，已將併科罰金之執行接續
    於有期徒刑之後，容留相當期間令受刑人籌措罰金金額，於
    罰金易服勞役執行前至執行完畢為止之期間，仍得享有以繳
    納財產方式執行之利益，而不必遽以拋棄人身自由。綜上，
    檢察官指揮執行考量自由刑與財產刑之性質不同，並已容留
    相當期限予受刑人空間，不逕自剝奪受刑人人身自由，為實
    質審酌對受刑人最有利之執行方式，故將本件羈押日數折抵
    於刑期。又受刑人稱日後倘無力繳納而在監易服勞役時，即
    無從受累進處遇利益，而認檢察官指揮執行形式不利於受刑
    人云云。然累進處遇係指將受刑人之處遇，按其在機關執行
    期間之表現分為4個階段，漸次進級，級數愈高，處遇愈優
    ，藉以激發責任觀念，使其改悔向上，適於社會生活之矯正
    制度，本質仍有矯正之意，非任由受刑人以自身私益恣意衡
    量利弊進而左右執行方式之工具。另累進處遇之優惠，本就
    係因監禁拘束自由而另行衍生之制度，與財產刑無涉；意即
    受刑人先執行徒刑再執行罰金易服勞役而不得適用累進處遇
    乙情，乃法律規定使然，即使未曾受羈押，在監接續執行罰
    金易服勞役亦無法適用累進處遇條例，並非因羈押先折抵於
    較重之有期徒刑、再執行較輕之罰金易服勞役造成之結果，
    受刑人以累進處遇相比於財產刑，容有誤會，併此敘明。」
    。惟受刑人已表明無資力繳納罰金，則檢察官就受刑人受羈
    押日數先折抵有期徒刑或罰金易服勞役，對其較為有利乙節
    ，顯並未於受刑人所主張之基礎上審酌，難認考量刑事訴訟
    法第459條但書意旨擇較有利於受刑人之方式為之。從而，
    受刑人主張係以其執行刑罰而人身自由實際受拘束之日數計
    算，希望早日將全部刑罰執行完畢（含罰金易服勞役）出監
    ，並包括執行累進處遇時，所享有縮刑機制及其他優惠措施
    （諸如行刑累進處遇條例第28條、第28條之1等規定），就
    受刑人上開所請，檢察官並未具體審酌，而以「非任由受刑
    人以自身私益恣意衡量利弊進而左右執行方式」說明，難謂
    符合刑事訴訟法第2條應於被告有利及不利之情形一律注意
    之義務。
  ㈢又受刑人於假釋或徒刑執畢出監之日，須再入監執行50日之
    罰金易服勞役，有上開107年執正字第14603號之6執行指揮
    書可稽，雖依刑事訴訟法第480條第1項、監獄行刑法第3條
    第2項之規定：罰金易服勞役者，應與處徒刑或拘役者分別
    監禁、執行，惟仍屬在監獄內執行，人身自由與有期徒刑之
    執行時同處受拘束之狀態。依行刑累進處遇條例第1條、監
    獄行刑法第18條之規定，刑期6月以上之受刑人始有行刑累
    進處遇之適用，亦即執行罰金易服勞役或拘役刑者無該條例
    之適用。若依檢察官原執行方式，將羈押日數折抵有期徒刑
    ，則關於罰金易服勞役50日之執行，即無從受累進處遇，形
    式上對受刑人顯有不利甚明，上開指揮書之執行方式，是否
    確實較受刑人所主張者有利，並非無疑。
  ㈣又刑罰執行之目的，本即使受刑人能經由刑之執行早日復歸
    社會，執行個案情節不一，本應為各別認定。本件受刑人經
    計算其執行刑罰之人身自由實際受拘束日數後，已陳明若以
    羈押日數先折抵罰金易服勞役之額數，其有期徒刑之執行，
    則可適用行刑累進處遇條例相關規定，對其有更有利之執行
    累進處遇結果；則其主張之執行方法，確與檢察官執行方式
    不同，此時執行檢察官自應予以審酌說明。惟上開執行指揮
    書備註附件未就受刑人上開主張、變更執行順序有何與刑罰
    執行目的相違背之處或有實際執行之困難等事項予以釐清說
    明，是執行檢察官前開記載難認已回應敘明其否准受刑人聲
    請之理由。  
四、綜上，本件檢察官既未具體究明對受刑人最為有利之折抵，
    即否准聲明異議人前開聲請，受刑人對於前揭檢察官之執行
    處分認有未當而聲明異議，為有理由，裁定將臺中地檢署檢
    察官108年執更正字第824號之2及107年執正字第14603號之6
    執行指揮書關於受刑人羈押日數先予執行折抵有期徒刑部分
    之執行指揮命令，均予撤銷，由檢察官依前揭說明，另為適
    法之執行指揮。
據上論斷，應依刑事訴訟法第486條，裁定如主文。
中    華    民    國    111    年    9    月    28    日
                     刑事第七庭  法  官 許曉怡
以上正本證明與原本無異。　　　　　　　　　
如不服本裁定，應於送達後5日內，向本院提出抗告狀(附繕本)
。
                                書記官  郭淑琪
中    華    民    國    111    年    9    月    28   日